【裁判字號】    98,簡,158
【裁判日期】    980727
【裁判案由】    申報公職人員財產
【裁判全文】
臺北高等行政法院判決
                                       98年度簡字第158號
原      告  甲○○
被      告  法務部
代  表  人  乙○○（部長）
訴訟代理人  丙○○
上列當事人間因申報公職人員財產事件，原告不服行政院中華民
國98年2 月20日院臺訴字第0980081911號訴願決定，提起行政訴
訟。本院判決如下：
    主  文
原告之訴駁回。
訴訟費用由原告負擔。
    事  實  及  理  由
一、程序說明：
    本件因屬不服行政機關所為罰鍰處分而涉訟，其標的之金額
    合計為新臺幣（下同）6 萬元，係在20萬元以下，依行政訴
    訟法第229 條第1 項第2 款、第2 項規定及司法院民國（下
    同）92年9 月17日（92）院臺廳行一字第23681 號令，應適
    用簡易程序，本院並依同法第233 條第1 項規定，不經言詞
    辯論，逕行裁判。
二、事實概要：
    原告於民國（下同）96年間係臺北縣政府警察局汐止分局偵
    查隊隊長，為行為時公職人員財產申報法第2 條第1 項第11
    款規定應申報財產之人員，於96年7 月31日申報財產時，漏
    報其配偶張文華所有嘉義縣新港鄉○○○段咬竹小段0000-0
    000 地號土地1 筆，漏報其郵局儲金存簿存款新臺幣（下同
    ）31,000元、中國信託商業銀行股份有限公司（下稱中國信
    託商業銀行）存款13,484元、臺灣銀行松山分行公教儲蓄存
    款33,780元，有價證券漏報其華亞科5,000 股，短報奇美電
    800 股，漏報配偶金像電子156 股，短報配偶台塑704 股、
    南亞6,918 股及大慶證622 股，故意申報不實，被告乃依行
    為時公職人員財產申報法第11條第1 項後段規定，以97年11
    月3 日法財申罰字第0971114594號處分書（下稱原處分）處
    原告罰鍰6 萬元。原告不服，提起訴願，遭駁回後，遂提起
    本件行政訴訟。
三、兩造聲明：
  (一)原告聲明：
    1.撤銷原處分及訴願決定。
    2.訴訟費用由被告負擔。
  (二)被告聲明：
    1.駁回原告之訴。
    2.訴訟費用由原告負擔。
四、兩造爭點要領：
  (一)原告主張：
    1.依據財產申報法第11條第1 項規定公職人員明知應依規定
      申報，無正當理由不為申報而處6 萬元以上。原告均依規
      定申報且依申報表格式填寫在案，原告所漏報之項目均係
      微小，且係因原告第1 次財產申報，對於申報程序、細節
      、規定明細均因未予詳盡瞭解而漏報，且負責該項財產申
      報業務之承辦人亦未予詳盡告知講解，造成第1 次申報之
      汐止分局勤務中心主任白勝瑤與原告因未符規定遭裁處6
      萬元，足證原告之漏報並非明知故意申報不實。再者，承
      辦人員對於申報業務不瞭解而無法善盡講解或審核之責，
      申報之初，原告曾詢問股票零股申報之方式，承辦人員卻
      回答零股配股均無須申報，亦未告知原告應於申報前先行
      定基準日，並應向地政、金融、證券、股票機關查明後再
      行申報，僅告知依申報表格填寫即可，故原告漏報之原因
      ，實係因受理申報單位未盡宣導責任，並造成每被抽中審
      理之第1 次申報人，多數未符規定遭裁罰。甚者，受理申
      報單位均將責任推給原告，更有失公平。受理單位決定書
      竟稱原告未盡必要之查詢義務向相關地政、金融、集保、
      證券等單位查詢。在受理申報單位未盡告知義務之情況下
      ，第1次申報出現漏報情形在所難免，請鈞院明鑒。
    2.查96年度受理申報單位並未辦理申報人講習說明會，因發
      覺每次抽樣檢查均未符合規定而遭罰鍰。該受理申報單位
      認定事態嚴重才於97年度辦理財產申報講習說明會，且按
      96及97年度申報表，足認第1 次申報財產受理申報單位應
      有責任辦理說明宣導或講習之責任，故原告所訴情形，應
      合乎情理法，另受理單位於97年度財產申報說明即應規定
      召集申報人員參加講習說明會，足證96年申報疏漏責任不
      得完全歸於原告承擔，原處分實有違誤，應予撤銷。
  (二)被告主張：
    1.按公職人員及其配偶、未成年子女之所有應申報財產應一
      併申報，且每筆土地均應申報；存款及有價證券等各類總
      額分別達100萬元者即應申報，修正前本法第5 條第1項、
      第2項、本法施行細則第15條、第19條第1項第1款及第2項
      分別定有明文。
    2.原告確有申報不實之情事，有原告96年財產申報表、嘉義
      縣大林地政事務所97年3 月27日嘉林地密字第0970000013
      號函、臺灣郵政股份有限公司97年3 月31日儲密字第0970
      707163號函、中國信託商業銀行97年4月9日中信銀集作字
      第97504256號函、臺灣銀行營業部97年4月1日營存密字第
      09700022721號函、臺灣集中保管結算所97年4月15日保結
      申字第0970024261號函等在卷可稽。查﹕
      (1)按本法要求公職人員申報財產之規範目標，最低限度即
        是要求擔任特定職務之公職人員，其個人、配偶及未成
        年子女之財務狀況可供公眾檢驗，進而促進人民對政府
        施政廉能之信賴，是公職人員若未能確實申報財產狀況
        ，即使其財產來源正當，或並無隱匿財產之意圖，無論
        其申報不實係基於直接故意或間接故意，均符本法「故
        意申報不實」違章行為之「故意」要件。按修正前本法
        第11條第1 項後段所謂「其故意申報不實者」，既已明
        定申報不實之處罰係以「故意」為其構成要件，則不以
        直接故意為限，間接故意亦包括在內。所謂間接故意，
        係指申報人即原告對於構成行政違章之事實，預見其發
        生而其發生並不違背其本意者而言，且縱無貪污或隱匿
        財產之意圖，仍難解兔申報不實之處罰，最高行政法院
        96年度判字第856號判決足資參照，合先敘明。
      (2)次按公職人員應申報之財產，為「各該申報日」，其本
        人、配偶及未成年子女所有之本法第5 條第1 項各款所
        列之財產，修正前本法施行細則第10條第6 項定有明文
        。原告於填載公職人員財產申報表時，其本人與配偶名
        下究有多少土地、存款及股票，自應依本件申報日（即
        96年7 月31日）當時之土地所有情形、存款及股票餘額
        據實申報，其僅須積極核對所有權狀、將存摺登簿或向
        地政機關、金融機構、集保公司、證券機構查詢請領財
        產歸屬資料清單、土地登記謄本、存款餘額證明或股票
        餘額表，即可正確完成申報。詎其於申報前竟未善盡必
        要之查詢義務，被告如何認定其主觀上有據實申報之確
        信？原告於申報前既未善盡必要之查詢義務，則其於申
        報行為當時之主觀上當已明知苟未詳細查詢即行填報，
        恐將產生申報不實之情事，卻仍容任其發生，應可認定
        其對於前揭可能構成行政違章之漏、短報土地、存款及
        股票情事，具有預見其發生而其發生並不違背其本意之
        間接故意存在。
      (3)復按法律本屬強行規範而其強制力，而人民亦有知悉及
        遵守法律之義務，有關各項財產之申報標準及注意事項
        ，修正前本法、本法施行細則及填表說明均已詳細列載
        ，不論係以首次或續次申報財產，均應詳閱相關規定，
        確實查詢財產情形，詳實填載且核對無誤後，始行提出
        申報，以符本法之規範要求。又原告縱有因首次申報而
        不諳財產申報規定之情形，亦應於申報前向受理申報單
        位詢明，尚難事後以此為由卸責。
      (4)查財產申報法定義務人係申報義務人自身而非受理申報
        政風單位，政風單位固應積極宣導並協助各申報義務人
        正確完成財產申報事宜，惟此仍屬政風單位服務工作之
        性質而非法定協力義務，尚難容任其主張因政風單位未
        於申報前辦理講習致其申報不實，而主張其96年度申報
        財產不實之法定責任得以減輕或免除。
      (5)末按法諺有云﹕「不得主張不法之平等」，詳言之，受
        行政罰法等相關法律規範者，係指實施違反行政法上義
        務行為之自然人、法人、設有代表人或管理人之非法人
        團體、中央或地方機關或其他組織者而言，前揭各該受
        規範主體均各別獨立存在，倘有某受規範主體因違反行
        政法上義務行為而遭受裁罰時，不得主張另有其他受規
        範主體亦有違反行政法上義務行為而未遭受裁罰，即得
        減輕或免除其自身行政違反之責任。另有法諺云﹕「法
        律之前，人人平等」，原告所述與其同分局之勤務中心
        主任亦因故意申報不實而遭罰鍰，足徵被告就財產申報
        違章事件所為之認事用法標準齊一，是足彰明法律規範
        落實於具體個案中之平等一致性。
五、本院得心證之理由：
  (一)按「左列公職人員應依本法（公職人員財產申報法）申報財
    產：……十一、警政、司法調查、稅務、關務、地政、主計
    、營建、都計、證管、採購之縣（市）級以上政府主管人員
    ，及其他職務性質特殊經主管院會同考試院核定有申報財產
    必要之人員。」「公職人員應申報之財產如左：一、不動產
    、船舶、汽車及航空器。二、一定金額以上之存款、外幣、
    有價證券及其他具有相當價值之財產。三、一定金額以上之
    債權、債務及對各種事業之投資。公職人員之配偶及未成年
    子女所有之前項財產，應一併申報。」「公職人員明知應依
    規定申報，無正當理由不為申報，處新臺幣六萬元以上三十
    萬元以下罰鍰。其故意申報不實者，亦同。」為行為時公職
    人員財產申報法第2條第1項第11款、第5條及第11條第1項分
    別定有明文。其中第5 條所稱一定金額，及施行細則，則授
    權行政院會同考試院、監察院定之，行為時公職人員財產申
    報法第17條、第19條亦有明文，依此授權，該法施行細則第
    10條第6 項規定「公職人員應申報之財產，為各該申報日，
    其本人、配偶及未成年子女所有之本法第5 條第1 項各款所
    列之財產。」第19條第1項第1款規定「本法第5條第1項第2
    款及第3 款之一定金額，依左列規定：一、存款、有價證券
    、債權、債務、及對各種事業之投資，每類之總額為新臺幣
    一百萬元，或有價證券之上市股票總額為新臺幣五十萬元。
    」核諸上開施行細則規定，均屬母法授權範圍內之施行事項
    ，合於法律保留原則。而被告為公職人員財產申報案件之裁
    罰機關（行為時公職人員財產申報法第14條第2 款參照），
    在該法授權裁罰金額之範圍內，訂定「法務部公職人員財產
    申報案件處罰鍰額度基準」，核此基準，係就逾期申報期日
    長短、故意申報不實金額多寡加以分類、區分嚴重程度，訂
    定裁罰金額原則，以利不同案件同一違規情事，得適用相同
    裁罰原則，為細節性、技術性之規定，並未逾越授權範圍，
    且標準客觀合理，被告據以行政裁罰，應值尊重。上開裁罰
    基準就故意申報不實金額在100 萬元以下者，基準第2 點第
    1款規定處以罰鍰6萬元，合先敘明。
  (二)第按，行為時公職人員財產申報法第11條第1 項後段之違章
    行為，係以「故意」申報不實為其構成要件。行政罰上所謂
    之故意，我國行政罰法並未仿效刑法之立法例予以立法定義
    （參見刑法第13條），因行政罰法施行未久，我國實務及學
    界對此亦尚未發展出成熟理論，爰參考我國刑法對於故意之
    定義，並考量我國行政罰法第7 條第1 項「違反行政法上義
    務之行為非出於故意或過失者，不予處罰」之規定源自於德
    國違反秩序罰法第10條，並參考德國相關文獻界定故意之定
    義如下：「對所有客觀構成要件要素的認知，以及實現構成
    要件的意志」（通常簡化表達方式為：行為的知與欲）。依
    前述兩項故意要件的不同強度，故意可區分成三種類型：意
    志要件特別強烈形塑的是「意圖」的情形，行為人有意地導
    致構成要件所規定後果的發生；在「明知」的情形，行為人
    知悉或明確預見，其行為將實現法定構成要件（以上2 種情
    形或可類比為我國刑法第13條第1 項所界定之「直接故意」
    ，但直接故意並不以「意圖」為充要條件）；另有「未必故
    意」的情況，認知與意志的要素都以較弱的形式存在，在認
    知的面向，行為人僅認知構成要件的實現可能，在意志的面
    向，行為人僅容認結果的發生。然無論是「意圖」、「明知
    」或「未必故意」，均符合行政罰法第7 條第1 項所稱的「
    故意」。
  (三)首揭事實概要欄所載原告於96年間係臺北縣政府警察局汐止
    分局偵查隊隊長，於96年7 月31日申報財產時，漏報其配偶
    之土地、股票，及本身存款及股票等情，有其96年公職人員
    財產申報表、土地登記第一類謄本、臺灣郵政股份有限公司
    （97年8 月4 日復名為中華郵政股份有限公司）97年3 月31
    日儲密字第0970707163號函、中國信託商業銀行97年4月9日
    中信銀集作字第97504256號函、臺灣銀行營業部97年4月1日
    營存密字第09700022721 號函及臺灣集中保管結算所股份有
    限公司97年4 月15日保結申字第0970024261號函附保管帳戶
    客戶餘額表等影本附卷可稽。原告雖主張其係首次申報而不
    諳財產申報規定，對於申報應定基準日，以及股票數額應加
    計配息申報等等，均因政風單位未辦理講習說明會而有所不
    知; 而漏報之配偶土地乃繼承所得，母親已超過80歲且識字
    不多，電話詢問致有所誤；短報郵局存款係因電腦繕打時失
    誤所致；其餘存款短報乃因未於申報期日刷簿而有利息及股
    利匯入而有所差異；至於股票部分則係不知配息亦須一併申
    報，並無申報不實之故意云云，惟查：
    1.土地所有情形、存款及股票餘額之查詢並非難事，僅須積
      極核對所有權狀、將存摺登簿或向地政機關、金融機構、
      集保公司、證券機構查詢即可得知。原告於填載公職人員
      財產申報表時，其與配偶究有多少土地、存款及股票，自
      應依本案申報日（即96年7 月31日）當時之土地所有情形
      、存款及股票餘額據實申報，其僅須分別前往前揭機關（
      構）請領財產歸屬資料清單、土地登記謄本、存款餘額證
      明或股票餘額表，即可正確完成申報。然原告於申報期日
      竟未為此查詢，擅憑申報期日前「記憶」、刷簿資料及「
      推測」應申報內容而逕為申報，主觀上明知並未詳細查詢
      且不明應申報內容，即行填報可能產生申報不實之情事，
      卻仍容任其發生，應可認定其對於可能構成行政違章之上
      開漏、短報土地、存款及股票之情事，具有預見其發生而
      其發生並不違背其本意之間接故意存在，並無疑義。
    2.原告縱因首次申報而不諳財產申報規定之情形，亦應於申
      報前向受理申報單位詢明，尚難事後以此為由卸責。且財
      產申報法定義務人係原告，而非受理申報政風單位，政風
      單位固應積極宣導並協助各申報義務人正確完成財產申報
      事宜，惟此仍屬政風單位服務工作之性質而非法定協力義
      務，故尚難以政風單位未於申報前辦理講習致其申報不實
      ，執為免責之論據。
六、綜上所述，原告主張各節，並無可採，原處分以原告為公職
    人員，故意申報財產不實，依公職人員財產申報法第11條第
    1 項後段及前揭「法務部公職人員財產申報案件處罰鍰額度
    基準」第2點第1款，裁處罰鍰新臺幣6 萬元，核無違誤，訴
    願機關遞予維持，自無不合，原告仍執前詞，訴請撤銷，為
    無理由，應予駁回。
據上論結，本件原告之訴為無理由，爰依行政訴訟法第98條第1
項前段、第233條第1項，判決如主文。
中    華    民    國    98    年    7     月    27    日
                    臺北高等行政法院第一庭
                                    法  官  楊得君
上為正本係照原本作成。
本件以訴訟事件所涉及之法律見解具有原則性者為限，始得於本
判決送達後20日內向本院提出上訴狀並表明上訴理由，如已於本
判決宣示後送達前提起上訴者，應於判決送達後20日內補具上訴
理由（均按他造人數附繕本），且經最高行政法院許可後方得上
訴。
中    華    民    國    98    年    7     月    27    日
                                    書記官  徐子嵐


司法院資訊處製作；財團法人民間司法改革基金會備份。
